臺灣高等法院刑事裁定
110年度毒抗字第1046號
抗  告  人  
即  被  告  謝適如



上列抗告人因違反毒品危害防制條例案件，不服臺灣桃園地方法
院中華民國110年6月10日裁定（110年度毒聲字第1123號），提
起抗告，本院裁定如下：
    主  文
抗告駁回。                                              
    理  由
一、原裁定意旨略以：被告甲○○於民國108年12月10日凌晨0時許
    ，在桃園市○○區○○街00號住處，以將毒品摻入香菸點燃吸食
    煙霧方式，施用第一級毒品海洛因1次，另於108年12月10日
    中午12時15分許為警採尿起回溯120小時內某時，在臺灣地
    區不詳地點，以不詳方式，施用第二級毒品甲基安非他命1
    次之事實，業據其於警詢及偵訊時坦承不諱，且有新北市政
    府警察局受採集尿液檢體人姓名及檢體編號對照表、台灣檢
    驗科技股份有限公司濫用藥物檢驗報告（檢體編號F0000000
    號）在卷可稽，被告施用第一級及第二級毒品犯行，洵堪認
    定。又被告曾因施用毒品案件，經臺灣新北地方法院以93年
    度毒聲字第1822號裁定送觀察、勒戒，因有繼續施用毒品之
    傾向，經臺灣桃園地方法院以94年度毒聲字第613號裁定令
    入戒治處所施以強制戒治，於94年12月8日釋放出所，並經
    臺灣桃園地方檢察署以95年度戒毒偵字第20號為不起訴處分
    確定等情，有本院被告前案紀錄表在卷可憑。故本次被告施
    用第一、二級毒品之時間距其前次觀察、勒戒及強制戒治出
    所之日期已逾3年，縱使先前觀察、勒戒後曾多次因施用毒
    品案件經判處有期徒刑，本次施用第一、二級毒品犯行仍應
    適用觀察、勒戒程序，故檢察官聲請於法相符。爰依毒品危
    害防制條例第20條第1項、第3項，觀察勒戒處分執行條例第
    3條第1項，裁定被告送勒戒處所觀察、勒戒等語。
二、抗告意旨略以：案件裁判應以被告較為有利之方式，毒品危
    害防制條例在109年7月15日修正改為3年後再犯，抗告人即
    被告本案是在109年7月15日之前所犯，但抗告人現已在監執
    行，裁定觀察勒戒有可能戒治，判刑相對於抗告人較為有利
    ，請求撤銷觀察勒戒之裁定以利抗告人權益等語。
三、按海洛因、甲基安非他命為毒品危害防制條例第2條第2項第
    1、2款所規定之第一、二級毒品。次按犯該條例第10條施用
    毒品罪者，檢察官應聲請法院裁定，或少年法院（地方法院
    少年法庭）應先裁定，令被告或少年入勒戒處所觀察、勒戒
    ，其期間不得逾2月；依前項規定為觀察、勒戒或強制戒治
    執行完畢釋放後，3年後再犯第10條之罪者，適用前2項之規
    定，109年1月15日修正公布、同年7月15日施行之毒品危害
    防制條例第20條第1項、第3項，定有明文。又修正後毒品危
    害防制條例第35條之1第1款及第2款前段規定，修正施行前
    犯第10條之罪之案件，於修正施行後，偵查中，由檢察官依
    修正後規定處理；審判中，由法院或少年法院（地方法院少
    年法庭）依修正後規定處理。是犯第10條之罪者，不論係修
    正前後，均應依新法規定處理。而本次修正之毒品危害防制
    條例第20條第3項及第23條第2項，雖僅將原條文之再犯期間
    由「5年」改為「3年」，惟鑑於採取傳統刑事機構式處遇，
    將施用毒品者監禁於監獄內，僅能短期間防止其接觸毒品，
    因慣用毒品產生之「心癮」根本無法根除，並慮及毒品危害
    防制條例施行多年累積之戒毒經驗及實效，暨逐步擴充之醫
    療、戒癮機構、專業人力、社區支援系統等資源，尤以本次
    同條例第24條修正，擴大檢察官對施用毒品者附條件緩起訴
    處分之範圍，使其能視個案具體情形給予適當多元社區處遇
    。準此，本次修正後對於施用毒品者之思維，自應與時俱進
    ，擺脫以往側重於「犯人」身分之處罰，著重其為「病患」
    之特質，並以「治療」疾病為出發點，重新評價前揭所謂「
    3年後再犯」之意義。基於憲法應保障人民之生存權，及根
    據每個國民生存照顧需要提供基本給付之理念，為協助施用
    毒品者戒除毒癮復歸社會，對於經監獄監禁處遇後仍再犯之
    施用毒品者，更應恢復以機構內、外之治療協助其戒除毒癮
    。此即本次修正毒品危害防制條例第20條第3項關於施用毒
    品者所謂「3年後再犯」係何所指之立法真諦。換言之，除
    檢察官優先適用第24條命附條件緩起訴處分處遇（不論幾犯
    ，亦無年限）外，對於施用毒品初犯者，即應適用第20條第
    1項、第2項為機構內之觀察、勒戒或強制戒治；若於上開機
    構內處遇執行完畢釋放後，於「3年內再犯」者，依第23條
    第2項規定，應依法追訴；倘於「3年後再犯」自應再回歸到
    傳統醫療體系機構內重為觀察、勒戒或強制戒治之治療。是
    對於戒除毒癮不易者，唯有以機構內、外處遇及刑事制裁等
    方式交替運用，以期能控制或改善其至完全戒除毒癮。從而
    ，現行毒品危害防制條例既認施用毒品者具有「病患性犯人
    」特質，強調「治療勝於處罰」、「醫療先於司法」，則對
    於毒品危害防制條例第20條第3項及第23條第2項所謂「3年
    後（內）再犯」，應跳脫以往窠臼，以「3年」為期，建立
    「定期治療」之模式。其規定中所謂「3年後再犯」，只要
    本次再犯（不論修正施行前、後）距最近1次觀察、勒戒或
    強制戒治執行完畢釋放，已逾3年者，即該當之，不因其間
    有無犯第10條之罪經起訴、判刑或執行而受影響，有最高法
    院刑事大法庭109年度台上大字第3826號裁定意旨可參。
四、經查：
  ㈠抗告人於上開時地，分別施用海洛因、甲基安非他命各1次，
    嗣為警查獲後採集其尿液送驗，呈嗎啡、可待因、安非他命
    、甲基安非他命陽性反應等情，業據抗告人於原審法院審理
    中坦承不諱（抗告人本案施用毒品犯行前經檢察官提起公訴
    ，經原審法院為不受理判決之諭知，見原審審訴628卷第50
    至51頁），並有新北市政府警察局受採集尿液檢體人姓名及
    檢體編號對照表、台灣檢驗科技股份有限公司濫用藥物檢驗
    報告（檢體編號F0000000號）附卷可稽，可佐抗告人前揭自
    白與事實相符，其施用第一、二級毒品犯行，堪以認定。
　㈡又抗告人前因施用毒品案件，經臺灣新北地方法院以93年度
    毒聲字第1822號裁定送觀察、勒戒，因有繼續施用毒品之傾
    向，經臺灣桃園地方法院以94年度毒聲字第613號裁定令入
    戒治處所施以強制戒治，於94年12月8日停止其處分而執行
    完畢釋放出所，並經臺灣桃園地方檢察署以95年度戒毒偵字
    第20號為不起訴處分確定等情，有本院被告前案紀錄表、本
    院在監在押全國紀錄表等在卷可憑。是抗告人本次施用毒品
    之時間，距其最近一次強制戒治執行完畢（94年12月8日）
    已逾3年，屬現行毒品危害防制條例第20條第3項所定「3年
    後再犯」。
  ㈢抗告意旨請求改判有期徒刑之判決云云，惟查毒品危害防制
    條例規定之觀察、勒戒處分，係一種針對受處分人將來之危
    險所為預防、矯正措施之保安處分，目的係為斷絕施用毒品
    者之身癮及心癮，並屬強制規定。而該觀察勒戒之程序，僅
    於⑴依據毒品危害防制條例第24條第1項規定，於檢察官先依
    刑事訴訟法第253條之1第1項、第253條之2之規定，為附條
    件之緩起訴處分時，不適用之；⑵犯第10條之罪者，於犯罪
    未發覺前，自動向衛生福利部指定之醫療機構請求治療，醫
    療機構依據毒品危害防制條例第21條第1項規定，免將請求
    治療者送法院或檢察機關等情，可排除適用外；其餘就初犯
    或觀察勒戒、強制戒治執行完畢3年後再犯施用毒品罪之行
    為人，犯同條例第10條之罪者，檢察官即應向法院提出聲請
    裁定其入勒戒處所觀察、勒戒，且凡經檢察官聲請，法院亦
    僅得依法裁定令入勒戒處所執行觀察、勒戒，以查其是否仍
    有施用毒品傾向，並據以斷定幫助受處分人澈底戒毒之方法
    ，尚無自由斟酌以其他方式替代之權，亦無因受處分人之個
    人因素而免予執行之餘地。查抗告人本次施用海洛因、甲基
    安非他命時間，距其最近一次強制戒治執行完畢已逾3年，
    檢察官並已於聲請書敘明抗告人現另案在監執行，不宜採取
    機構外之社區戒癮治療而依毒品危害防制條例第20條之規定
    ，聲請原審法院將抗告人裁定送勒戒處所觀察、勒戒，此乃
    檢察官裁量權之行使結果，符合法定要件，其裁量之判斷既
    無重大明顯瑕疵，亦無濫用或不當情形，自應尊重檢察官職
    權之行使，不得任意指為違法，原審法院即應予以審核是否
    應命抗告人入勒戒處所觀察、勒戒，並無自由斟酌以其他方
    式替代之餘地。抗告意旨稱科處徒刑對其較為有利云云，於
    法尚有未合，難認有理由。
五、綜上所述，原審以抗告人確有施用海洛因、甲基安非他命之
    犯行，依毒品危害防制條例第20條第3項、第1項及觀察勒戒
    處分執行條例第3條第1項規定，裁定令抗告人入勒戒處所觀
    察、勒戒，核其認事用法，並無違誤或不當。抗告意旨猶執
    前詞提起抗告，為無理由，應予駁回。
據上論斷，應依刑事訴訟法第412條，裁定如主文。　　
中　　華　　民　　國　　110 　年　　7 　　月　　15　　日
                  刑事第十四庭  審判長法　官  黃斯偉
                                      法　官  程克琳
                                      法　官  黎惠萍
以上正本證明與原本無異。
不得再抗告。
                                      書記官  楊筑鈞
中　　華　　民　　國　　110 　年　　7 　　月　　15　　日